---
title: Plan de cours
---

```{r setup, message=FALSE, warning=FALSE, include=FALSE}
library(dplyr)
library(tibble)
library(pander)
```

::: {.grid .course-details .course-details-smaller}

::: {.g-col-6}
### Enseignant 1

- {{< fa user >}} &nbsp; [{{< var instructor1.name >}}]({{< var instructor1.url >}})
- {{< fa university >}} &nbsp; {{< var instructor1.office >}}
- {{< fa envelope >}} &nbsp; <a href='mailto:{{< var instructor1.email >}}'>{{< var instructor1.email >}}</a>

:::

::: {.g-col-6}
### Enseignant 2

- {{< fa user >}} &nbsp; [{{< var instructor2.name >}}]({{< var instructor2.url >}})
- {{< fa university >}} &nbsp; {{< var instructor2.office >}}
- {{< fa envelope >}} &nbsp; <a href='mailto:{{< var instructor2.email >}}'>{{< var instructor2.email >}}</a>

:::

::: {.g-col-6}
### Détails du cours

- {{< fa calendar-alt >}} &nbsp; {{< var course.semester >}}
- {{< fa calendar >}} &nbsp; {{< var course.days >}}
- {{< fa clock >}} &nbsp; {{< var course.time >}}
- {{< fa location-dot >}} &nbsp; {{< var course.location >}}

:::

:::


## Description

L'objectif de ce cours est de couvrir les bases de l'inférence statistique ainsi que les outils de modélisation dans un contexte de régression. Les principes théoriques y sont abordés rigoureusement.

Ce cours aborde notamment les modèles linéaires, les modèles linéaires généralisés et la régression pour données longitudinales avec effets aléatoires et structures de corrélation. Pour chacune de ces méthodes, les principes théoriques de l'inférence, tels que les tests d'hypothèses, statistiques de tests et méthodes d'estimation sont abordés avec rigueur. Une attention particulière est portée aux applications en gestion.

## Contenu du cours

- Principes fondamentaux de modélisation et d'inférence statistique
- Modèles linéaires
- Modèles linéaires généralisés
- Modèles pour données longitudinales et corrélées
- Modèles linéaires mixtes
- Introduction à l'analyse de survie



## Prérequis

Ce cours couvre beaucoup de matériel (c'est davantage un survol qu'un traitement en profondeur de la matière). Cela dit, les étudiant(e)s inscrit(e)s devraient avoir une formation de base préalable en statistique au niveau du livre [_Introductory Statistics with Randomization and Simulation_](https://www.openintro.org/book/isrs/) (Chapitres 1--4, en excluant les sujets spéciaux). Une certaine familiarité avec le calcul différentiel et intégral et l'algèbre linéaire est supposée. 

## Public cible

Le cours « Modélisation statistique » est un cours obligatoire dans le programme de M.Sc. en sciences des données et analytique d'affaires (cheminement projet supervisé) et un cours optionnel pour le cheminement mémoire. Notez que ce cours n'est pas crédité dans la spécialisation Intelligence d'affaires: le cours est incompatible avec MATH606019(A).

# Matériel de cours

## Logiciels et programmation

Nous utiliserons le langage de programmation [**R**](https://cran.r-project.org/). Les notes de cours et les [exercices](/exercices) contiennent des scripts pour vous aider. La courbe d'apprentissage est abrupte, mais nous consacrerons la deuxième séance de cours à couvrir les bases du langage, la manipulation de bases de données et la visualisation. Vous trouverez des [instructions pour installer, **R**, Rstudio et d'autres utilitaires ici.](/contenu/installation)

Chercher sur un moteur de recherche des sujets liés à **R** est parfois fastidieux; essayez `rstats` comme mot-clé si `r` ne retourne rien. Le forum de question [StackOverflow](https://stackoverflow.com/), un site de questions et réponses pour la programmation, ainsi que la [communauté RStudio](https://community.rstudio.com/), un forum dédié à RStudio et au tidyverse, sont d'autres ressources utiles.

## Manuel

Les notes de cours [en ligne](https://lbelzile.github.io/math60604) font office d'ouvrage de référence.



# Évaluations

Votre note finale sera basée sur les évaluations suivantes

- Examen intra (30%), le samedi 28 octobre à 13h30
- Examen final (40%), le jeudi 14 décembre à 18h30
- Devoirs (30%): il y a deux devoirs équipondérés (15% chacun). Les devoirs seront à réaliser en équipe d'au plus quatre personnes. Vous aurez en moyenne deux semaines pour réaliser chaque devoir.

**Dates de remise:**

- Devoir 1, date limite le vendredi 20 octobre
- Devoir 2, date limite le vendredi 1 décembre



<!--
- 110%: Devoir 100% complété. Travail de qualité exceptionnelle démontrant un engagement soutenu avec le cours et une réflexion poussée. L'écriture du document soumis est claire, concise et le français est excellent. Je n'assignerai pas ces notes régulièrement.
- 100%: Devoir entièrement complété avec erreurs mineures. Pas ou peu de fautes d'orthographe.
- 75%: Devoir majoritairement complété (plus de 70%), la plupart des réponses sont correctes.
- 50%: Devoir complété à moins de 70% et/ou pour lequel la plupart des réponses sont incorrectes. Témoigne d'un besoin d'amélioration; j'espère ne pas assigner cette note fréquemment.
- 0%: Devoir non remis, ou visiblement bâclé.

-->

Tout travail remis hors délai sera pénalisé de 5% par jour de retard.

La note obtenue lors des travaux d’équipe contribuera à la note globale seulement si la note combinée des évaluations individuelles est supérieure à 50%. Autrement, la note finale de l’étudiant(e) est calculée au pro rata des évaluations individuelles.



```{r assignments-grades, include=FALSE}
assignments <- tibble::tribble(
  ~Note,  ~Evaluation,
  30 , "Projet (3 x 10 pts)",
  30     , "Examen intra (30 pts)",
  40     , "Examen final (40 pts)",
)
```


```{r assignments-ratings, include = FALSE}
grading <- tibble::tribble(
  ~Grade, ~Range,  ~Grade1, ~Range1,
  "A+",  "90-100%", "B",  "70-75%",
  "A", "85–90%",  "B-", "65-70%",
  "A-", "80–85%",  "C+", "60-65%",
  "B+",  "75-80%",  "F",  "<60%"
)
```


<div class="centered-table">

```{r show-assignments-table, echo=FALSE, results="asis"}
assignments_total <- tibble(Evaluation = "Total",
                            Note = sum(assignments$Note))

bind_rows(assignments, assignments_total) %>% 
  select(Evaluation, Note) %>% 
  pandoc.table(justify = "lc", missing = "—")
```
</div>

<!--
<div class="centered-table">

```{r show-grades-table, echo=FALSE, results="asis"}
grading %>%
  pandoc.table(justify = "lclc", 
               col.names = c("Note", "Plage", "Note", "Plage"))
```

<div>

-->
## Présence au cours

Selon le règlement de l'École, la présence de l'étudiant aux activités du cours est présumée. Ainsi, l'enseignant n'est pas tenu de fournir de l'aide ou d'adapter le cours ou son évaluation en raison d'une absence.



# Ressources étudiantes

Les [services aux étudiant(e)s (SAE)](https://www.hec.ca/etudiants/soutien-ressources/soutien-psychologique/) offrent du soutien aux études, du soutien psychologique et de l'aide pour les personnes en situation de handicap. Consultez leur site web pour la liste des services offerts.

### Intégrité intellectuelle

Le [Règlement sur l’intégrité intellectuelle des étudiants](https://www.hec.ca/direction_services/secretariat_general/juridique/reglements_politiques/documents/REG_integrite-intellectuelle-etudiants.pdf) dicte les comportements proscrits par l'école, notamment la triche, l'utilisation de l'intelligence artificielle, le plagiat et la falsification de résultat. Tout comportement répréhensible sera rapporté aux instances concernées.

### Violences à caractère sexuel
Le [Bureau d'intervention en matière de harcèlement (BIMH)](https://harcelement.hec.ca/) est le guichet unique au service de tous les membres de la communauté de l’École affectés par le harcèlement ou la violence à caractère sexuel. Vous pouvez les rejoindre au 514 343-7020 ou à l'[adresse courriel `harcelement@hec.ca`](mailto:harcelement@hec.ca) du lundi au vendredi entre 8h30 et 16h30.

Si vous êtes en situation d'urgence ou craignez pour votre sécurité, pour votre intégrité physique ou pour votre vie:

- Appelez immédiatement les services d'urgence au 911
- Appelez ensuite la Sécurité de HEC Montréal au 514 340-6611

