---
title: "Modèles linéaires"
---


## Objectifs d'apprentissage


- interpréter et de tester si des termes d’interactions sont significatifs
- interpréter les interactions entre deux variables catégorielles ou entre une variable catégorielle et une variable continue;
- tester l’égalité de moyennes et la différence entre groupes avec un ou deux facteurs;

### Contenu


- Notes de cours: chapitre [4 (Régression linéaire)](https://lbelzile.github.io/math60604/regression-lineaire.html), Sections 4.4--4.5


## En classe

- [Diapositives](../diapos/MATH60604-diapos5a.html) ([pdf](../diapos/MATH60604-diapos5a.pdf) et [code](MATH60604-diapos5a.R))
- [Exercice](../exercices/interactions.qmd)


## Après le cours

- Visionnement des vidéos de la @sec-video
- [Diapositives](../diapos/MATH60604-diapos5b.html) supplémentaires sur la géométrie  ([pdf](../diapos/MATH60604-diapos5b.pdf),  et [code](MATH60604-diapos5b.R))
- [Diapositives](../diapos/MATH60604-diapos5c.html) supplémentaires sur le $R^2$  ([pdf](../diapos/MATH60604-diapos5c.pdf))
- Exercices 2.1, 2.3 et 2.8


## Diapositives




<p class="text-center"><a class="btn btn-success btn-lg" target="_blank" href="../diapos/MATH60604-diapos5a.html">{{< fa arrow-up-right-from-square >}} &ensp;Ouvrir les diapos dans une nouvelle fenêtre</a> <a class="btn btn-success btn-lg" target="_blank" href="../diapos/MATH60604-diapos5a.pdf" role="button">{{< fa file-pdf >}} &ensp;Télécharger un PDF</a></p>

<div class="ratio ratio-16x9">
<iframe class="slide-deck" src="../diapos/MATH60604-diapos5a.html"></iframe>
</div>

<p class="text-center"><a class="btn btn-success btn-lg" target="_blank" href="../diapos/MATH60604-diapos5b.html">{{< fa arrow-up-right-from-square >}} &ensp;Ouvrir les diapos dans une nouvelle fenêtre</a> <a class="btn btn-success btn-lg" target="_blank" href="../diapos/MATH60604-diapos5b.pdf" role="button">{{< fa file-pdf >}} &ensp;Télécharger un PDF</a></p>

<div class="ratio ratio-16x9">
<iframe class="slide-deck" src="../diapos/MATH60604-diapos5b.html"></iframe>
</div>



<p class="text-center"><a class="btn btn-success btn-lg" target="_blank" href="../diapos/MATH60604-diapos5c.html">{{< fa arrow-up-right-from-square >}} &ensp;Ouvrir les diapos dans une nouvelle fenêtre</a> <a class="btn btn-success btn-lg" target="_blank" href="../diapos/MATH60604-diapos5c.pdf" role="button">{{< fa file-pdf >}} &ensp;Télécharger un PDF</a></p>

<div class="ratio ratio-16x9">
<iframe class="slide-deck" src="../diapos/MATH60604-diapos5c.html"></iframe>
</div>


## Vidéos {#sec-video}

```{r}
#| label: slides-videos
#| echo: false
#| include: false
source(here::here("files", "fonctions_diapos.R"))
source(here::here("files", "youtube-playlist.R"))

playlist_id <- "PLUB8VZzxA8IsIiin9XbR2-ws1tlwz_yEf"

slide_details <- tibble::tribble(
  ~youtube_id,   ~title, ~slide, ~active,
  "AxIaZIEbg3w", "Géométrie des moindres carrés", "5b", TRUE,
  "YoOkgWMaGAk", "Coefficient de détermination", "5c", FALSE,
)

```

```{r show-youtube-list, echo=FALSE, results="asis"}
youtube_list(slide_details, playlist_id)
```



