---
title: "Contenu"
---



Le contenu du cours est divisé en chapitres: des notes de cours, du code,  et des exercices sont disponibles pour chaque sujet.

## Notes de cours

- [Introduction](https://lbelzile.github.io/math60604/introduction.html)
- [Bases de l'inférence statistique](https://lbelzile.github.io/math60604/inference.html)
<!-- - [Régression linéaire (incomplet)](https://lbelzile.github.io/math60604/regression-lineaire.html) -->
<!-- - [Régression linéaire (anglais)](https://lbelzile.github.io/math60604a/linear-regression.html) -->
- [Inférence basée sur la vraisemblance](https://lbelzile.github.io/math60604/vraisemblance.html)
<!-- - [Modèles linéaires généralisés (anglais)](https://lbelzile.github.io/math60604a/generalized-linear-models.html) -->
<!-- - [Données corrélées et longitudinales (incomplet)](https://lbelzile.github.io/math60604/donnees-correlees-longitudinales.html) -->
<!-- - [Modèles linéaires mixtes (incomplet)](https://lbelzile.github.io/math60604/modeles-lineaires-mixtes.html) -->
<!-- - [Analyse de survie (anglais)](https://lbelzile.github.io/math60604a/survival.html) -->


## Données

Vous pouvez accéder aux bases de données dans **R** en installant le paquet **R** `hecmodstat`.

Vous pouvez installer le paquet à partir de Github à l'aide des commandes suivantes en roulant les commandes suivantes dans **R** (décommentez la première ligne pour installer le paquet `remotes`):

```{r}
#| eval: false
lib <- c("afex", "broom", "car", "dplyr", "emmeans",
         "ggplot2", "Hmisc", "lme4", "lmerTest", 
         "marginaleffects", "MASS", "multcomp", "nlme", 
         "patchwork", "poorman", "remotes", "survminer",
         "survival", "tidyr", "tinytable")
for(pack in lib){
  if(!require(pack, quietly = TRUE)){
    install.packages(pack)
  }
}
remotes::install_github("lbelzile/hecmodstat")
remotes::install_github("lbelzile/hecedsm")
```

*Note*: plusieurs bases de données ne sont pas documentées.

<!--

## Quiz

Pour ouvrir un quiz dans votre navigateur, tapez un des commandes suivantes dans une console **R** pour ouvrir le quiz dans un navigateur web.

```{r}
#| eval: false
learnr::run_tutorial("intro", package = "hecmodstat")
learnr::run_tutorial("vraisemblance", package = "hecmodstat")
learnr::run_tutorial("survie", package = "hecmodstat")
```

-->
